臺灣高等法院民事判決
111年度上易字第407號
上  訴  人  干維德  

訴訟代理人  曾艦寬律師
被  上訴人  林彭裕  
訴訟代理人  張香堯律師
複  代理人  胡郁嫻  

上列當事人間請求債務人異議之訴事件，上訴人對於中華民國11
1年1月7日臺灣桃園地方法院109年度訴字第2965號第一審判決提
起上訴，本院於111年7月6日言詞辯論終結，判決如下：
    主      文
上訴駁回。
第二審訴訟費用由上訴人負擔。
    事實及理由
一、被上訴人主張：伊於民國107年5月25日向上訴人借貸新臺幣
    （下同）100 萬元（下稱系爭借款），並簽發如原審判決附
    表所示之本票（下稱系爭本票）作為擔保。嗣上訴人向原法
    院聲請本票裁定，並持以對伊之財產強制執行（109年度司
    執字第108444 號，下稱系爭執行程序）。然系爭借款業於1
    07年12月28日清償，系爭本票債權並不存在，系爭執行程序
    應予撤銷等語。爰依民事訴訟法第247 條第1 項前段、強制
    執行法第14條第2項規定，求為確認系爭本票債權不存在，
    及撤銷系爭執行程序。原審為上訴人敗訴之判決，上訴人聲
    明不服，提起上訴。被上訴人並答辯聲明：上訴駁回。
二、上訴人則以：被上訴人並未清償系爭借款，且系爭本票仍由
    伊持有。被上訴人本件請求，並無理由等語，資為抗辯。並
    上訴聲明：㈠原判決廢棄。㈡被上訴人在第一審之訴駁回。
三、被上訴人主張其向上訴人借用系爭款項，於107年6月25日簽
    發系爭本票予上訴人，復於107年6月26日以其所有坐落桃園
    市○○區○○段000○號建物及坐落土地（下稱系爭不動產）設定
    抵押權（下稱系爭抵押權）予上訴人之配偶即訴外人徐昀，
    用以擔保系爭借款。嗣上訴人向原法院聲請本票裁定，並持
    以對其財產為強制執行等情，有兩造對話紀錄、地籍異動索
    引、土地與建物謄本、本票裁定、民事執行處函在卷可稽(
    見原審卷一第14-76頁），並為兩造所不爭執（見本院卷第1
    94頁），且經本院調取本票裁定及系爭執行程序卷宗核閱無
    誤（見本院卷第63、67頁），堪信為真實。
四、被上訴人主張系爭借款已清償，系爭本票債權並不存在，系
    爭執行程序應予撤銷等語，為上訴人所否認，並以前詞置辯
    。茲就兩造爭點（見本院卷第213頁），敘述如下：
　㈠系爭本票債權不存在：
　⒈按確認法律關係之訴，非原告有即受確認判決之法律上利益
    者，不得提起之，民事訴訟法第247條第1項前段定有明文。
    查上訴人持系爭本票向原法院聲請本票裁定，並聲請對被上
    訴人財產為強制執行，被上訴人主張系爭本票債權不存在，
    既為上訴人所否認，則兩造間借款法律關係之存否不明確，
    被上訴人認其在法律上之地位有不安之狀態存在，且此種不
    安狀態，能以確認判決予以除去，被上訴人所提確認之訴，
    即有受確認判決之法律上利益，合先敘明。　　
　⒉按當事人主張有利於己之事實者，就其事實有舉證之責任，
    民事訴訟法第277條定有明文。次按依債務本旨，向債權人
    或其他有受領權人為清償，經其受領者，債之關係消滅，民
    法第309條第1項亦有明文。準此，如債權人已證明其債權存
    在，而債務人主張該債權已因清償而消滅者，則對於清償之
    事實，應由債務人負舉證責任。　　
　⑴被上訴人主張系爭借款業於107年12月28日清償等語，並提出
    系爭不動產異動索引、兩造對話紀錄、國泰世華銀行帳戶交
    易明細為證（見原審卷一第26、230-234頁、原審卷二第20
    頁）。經審視前開兩造對話紀錄及交易明細，可見被上訴人
    於107年12月26日向上訴人表示「老大我想一下，用現金提
    款」，於同年月28日又表示「老大我會議結束趕回去大約中
    午銀行」，上訴人回覆「在南京街等你方便嗎？」，經被上
    訴人表示沒問題後，上訴人回覆「你過來前5分鐘說一聲，
    我過去等你」，嗣被上訴人傳送以國泰世華銀行透明膠條綑
    綁成疊之鈔票照片，並稱「5分鐘抵達」（見原審卷一第230
    -234頁），該日被上訴人之國泰世華銀行帳戶，亦有提領10
    0萬元之紀錄（見原審卷二第20頁），而上訴人對於前開兩
    造對話紀錄及交易明細之形式上真正，既不爭執（見本院卷
    第194-195頁），且系爭抵押權於108年2月20日業以清償為
    原因而塗銷，復有桃園地政事務所111年5月17日桃地所資字
    第1110006473號函暨檢附債務清償證明書足稽（見本院卷第
    105-147頁），堪認被上訴人於107年12月28日，以交付現金
    100萬元之方式清償系爭借款完畢。
　⑵上訴人辯稱系爭本票既仍由伊持有，可證被上訴人並未清償
    系爭借款云云。惟觀之系爭借款利息清償情形，上訴人於10
    7年5月25日出借系爭借款時，已預扣107年6月25日至同年8
    月25日之利息共6萬元，並按月通知被上訴人及收取每月利
    息2萬元，有兩造對話紀錄為憑（見原審卷一第38-48頁），
    並為兩造所不爭執（見原審卷一第206頁、本院卷第195頁）
    。又被上訴人於108年2月18日向上訴人表示「守法路那個設
    定（按即系爭抵押權之設定）可以先幫我解除嗎？」，上訴
    人回覆「當然」、「我明天弄」，亦有兩造對話足參（見原
    審卷一第58頁），足見上訴人承諾塗銷系爭抵押權登記。而
    上訴人自承自107年12月28日之後，即未再向被上訴人收取
    系爭借款利息，被上訴人至109年4月20日為止，尚有向其借
    款，均已清償等語（見本院卷第196-197頁），則系爭抵押
    權為最高限額抵押權，存續期間至112年6月24日止（見本院
    卷第135頁），被上訴人自107年12月28日之後，即未再繳交
    系爭借款利息，且至109年4月20日為止，仍有向上訴人借款
    ，如被上訴人未清償系爭借款，上訴人應無可能未再向被上
    訴人催討及收取利息，並出具債務清償證明書（見本院卷第
    147頁），允以塗銷系爭抵押權登記之理。則上訴人雖否認
    被上訴人已清償系爭借款，然就其所辯系爭抵押權非因清償
    而塗銷乙情，並未舉反證證明，即屬無據。
　⒊綜上，被上訴人業已清償系爭借款，系爭本票擔保之債權即
    不存在，故其請求確認系爭本票債權不存在，應屬正當。　
  ㈡系爭執行程序應予撤銷：
　⒈按執行名義無確定判決同一之效力者，於執行名義成立前，
    如有債權不成立或消滅或妨礙債權人請求之事由發生，債務
    人亦得於強制執行程序終結前提起異議之訴，此觀強制執行
    法第14條第2項規定即明。　
　⒉本件被上訴人業已清償系爭借款，系爭本票債權並不存在，既如前述，上訴人仍持以聲請強制執行，且系爭執行程序尚未終結，復經本院調取系爭執行程序卷宗核閱無誤（見本院卷第63頁），故被上訴人依強制執行法第14條第2項規定，請求撤銷系爭執行程序，亦屬正當。
五、從而，被上訴人依民事訴訟法第247 條第1 項前段、強制執
    行法第14條第2項規定，請求確認系爭本票債權不存在，及
    撤銷系爭執行程序，均屬正當。原審為上訴人敗訴之判決，
    並無不合。上訴論旨指摘原判決不當，求予廢棄改判，為無
    理由，應駁回上訴。
六、本件事證已臻明確，兩造其餘之攻擊或防禦方法及所用之證
    據，經本院斟酌後，認為均不足以影響本判決之結果，爰不
    逐一論列，附此敘明。
七、據上論結，本件上訴為無理由，判決如主文。
中　　華　　民　　國　　111 　年　　7 　　月　　20　　日
                  民事第五庭    
                      審判長法  官  賴劍毅
                            法  官  陳君鳳
                            法  官  邱靜琪
正本係照原本作成。
不得上訴。
中　　華　　民　　國　　111 　年　　7 　　月　　20　　日

                            書記官  張淨卿